【裁判字號】    98,金訴,32
【裁判日期】    980924
【裁判案由】    銀行法
【裁判全文】
臺灣臺北地方法院刑事判決              98年度金訴字第32號
公  訴  人  臺灣臺北地方法院檢察署檢察官
被      告  乙○○
            甲○○
共      同
選任辯護人  吳宜財律師
上列被告等因違反銀行法等案件，經檢察官提起公訴（97年度偵
字第26912號），本院判決如下：
    主  文
乙○○、甲○○均無罪。
    理  由
一、本件公訴意旨略以：乙○○與甲○○分別係宏達貨運行（設
    台北市○○區○○路187巷4弄3號1樓）負責人、會計，均明
    知經營銀行業務必須經過特許，非銀行不得經營辦理國內外
    匯兌業務，竟與大陸香港地區泰明空運公司真實姓名年籍不
    詳之李先生，及大陸澳門地區鵬遠空運公司真實姓名年籍不
    詳之龔先生等空運公司人員，共同基於非法辦理匯兌業務之
    犯意聯絡，自民國96年4月間起至97年底止，利用不知情之
    楊淨芸在台北富邦銀行士林分行開立之帳號000000000號帳
    戶，經營兩岸通匯業務，由乙○○指示甲○○負責匯兌相關
    事宜，其方式為大陸地區廠商出售貨物（下稱大陸賣家）予
    台灣客戶（下稱台灣買家），雙方談妥買賣價格（以港幣計
    價）後，由大陸賣家指定合作之大陸代理商、港澳代理商，
    將貨物透過上開港澳空運行空運至台灣宏達貨運行報關，並
    由宏達貨運行運送給台灣買家，待貨物收訖無誤後，由大陸
    賣家聯絡台灣買家有關付款事宜，並告知楊淨芸帳號、宏達
    貨運行聯絡電話後，由台灣買家電話向宏達貨運行詢問新台
    幣、港幣之匯率後，台灣買家將折算成新台幣之貨款價金、
    報關費及運費（報關費、運費係同時或嗣後匯入）等匯入宏
    達貨運行指定之上開楊淨芸帳戶內，宏達貨運行則於累計幾
    筆貨款、空運費後，將貨款匯往國外予上開港澳空運行，由
    該等空運行將貨款經港澳代理商、大陸代理商，通知大陸賣
    家領款，以上開方式完成台灣買家、大陸賣家間之匯款手續
    ，藉此為台灣買家規避銀行手續費及兩岸通匯管理，總計透
    過前開帳戶匯入、匯出之金額達新台幣（下同）540萬元等
    情，因認被告乙○○、甲○○涉有違反銀行法第29條第1項
    、第125條第1項之罪嫌。
二、按犯罪事實應依證據認定之，無證據不得推定其犯罪事實；
    又不能證明被告犯罪者，應諭知無罪之判決，刑事訴訟法第
    154條第2項、第301條第1項分別定有明文。而所謂認定犯罪
    事實之證據，係指足以認定被告確有犯罪行為之積極證據而
    言，該項證據須適合於被告犯罪事實之認定，始得採為斷罪
    資料，又苟未能發現相當證據或證據不足以證明，自不能以
    推測或擬制之方法，以為裁判基礎，故被告否認犯罪事實所
    持之辯解，縱屬不能成立，仍非有積極之證據足以證明其犯
    罪行為，不能遽為有罪之認定，此觀諸最高法院29年上字第
    3105號、40年台上字第86號及30年上字第1831號判例自明。
    按被告以外之人於審判外之言詞或書面陳述，除法律有規定
    者外，不得作為證據，刑事訴訟法第159條第1項定有明文；
    復按被告以外之人於審判外之陳述，雖不符前4條之規定，
    而經當事人於審判程序同意作為證據，法院審酌該言詞陳述
    或書面陳述作成時之情況，認為適當者，亦得為證據，同法
    第159條之5第1項規定甚明。本案據以認定被告犯罪事實之
    證據，部分屬於傳聞證據，惟因被告及公訴人對於該等傳聞
    證據均同意作為證據，本院審酌該等傳聞證據作成之情況亦
    無違法或不當情事，因而認為適當，故依刑事訴訟法第159
    條之5第1項規定，該等傳聞證據均具備證據能力而得作為證
    據，合先敘明。
三、公訴意旨認被告乙○○、甲○○涉有違反銀行法第29條第1
    項、第125條第1項之罪嫌，無非係以被告乙○○、甲○○二
    人之自白、證人即台灣買家陳志明、陳柏瑋之證述，以及楊
    淨芸帳戶交易明細、陳志明、陳柏瑋之匯款傳票、申請書影
    本資為佐證。訊之被告乙○○、甲○○前揭交易之過程坦認
    屬實，惟均陳稱：伊所為只是國際貿易的慣例，並不知道該
    行為係違反銀行法等語。
四、經查：被告乙○○、甲○○以宏達貨運行向客戶收款後匯款
    至港澳之事實，業據被告乙○○、甲○○二人供述明確，經
    核與證人陳志明、陳柏瑋證述之情節相符，並有楊淨芸台北
    富邦銀行士林分行帳戶交易明細、陳志明、陳柏瑋之匯款傳
    票、申請書影本在卷可稽，應勘認定；次查：銀行法第29條
    所規定之匯兌業務，係指行為人不經由現金之輸送，而藉與
    在他地之分支機構或特定人間之資金清算，經常為其客戶辦
    理異地間款項之收付，以清理客戶與第三人間債權債務關係
    或完成資金轉移之行為（最高法院92年度台上字第1934號）
    ，然而，本件被告乙○○、甲○○係於將賣家之貨物交付予
    買家，待買家驗貨無誤後，依照賣家指示之金額，以銀行告
    知之牌告匯率計算，代為向買家收取貨款，之後再以現金至
    土地銀行、萬泰銀行將所收取之款項匯款到賣方所指定之帳
    戶內等情，業據被告乙○○、甲○○供述明確，並有被告所
    提出之匯出匯款申請書、匯出匯款交易憑證資為佐證，應堪
    認定，則被告乙○○、甲○○二人所為，係於買方賣方間提
    供協助，於送貨時並代為收款，之後再經由銀行匯款至賣方
    指定帳戶，保障雙方之權益與協助交易之完成，因此其地位
    相當於交易中代理人之地位，其代為收款後經由銀行匯款至
    賣方之行為，與超商代收款項之情形並無二致，被告乙○○
    、甲○○二人並未涉及中央銀行外匯局（85）台央外柒字第
    2519號函所述「收受客戶交付款項而在另處交付等值外幣」
    之情形，亦無最高法院92年度台上字第1934號所認定「匯兌
    要件之不經由現金之輸送、分支機構間資金清算、異地間款
    項收付、資金間移轉行為」等等有關之行為，實際上，本件
    匯兌之行為，係由被告乙○○、甲○○至土地銀行、萬泰銀
    行辦理以辦理匯款程序完成，因此，被告乙○○、甲○○所
    為，與銀行法第29條第1項、第125條第1項之規定尚屬有間
    ，自應依法為被告乙○○、甲○○無罪判決之諭知。
五、據上論斷，應依刑事訴訟法第301條第1項，判決如主文。
本案經檢察官週懷廉、鄭深元到庭執行職務。
中    華    民    國    98    年    9     月    24    日
                  刑事第一庭    審判長法  官  陳興邦
                                      法  官  唐于智
                                      法  官  蘇嘉豐
以上正本證明與原本無異。
如不服本判決，應於判決送達後10日內向本院提出上訴狀（應抄
附繕本）。
                                      書記官  蘇靜紅
中    華    民    國    98    年    9     月    24    日


司法院資訊處製作；財團法人民間司法改革基金會備份。
